【裁判字號】    98,抗,244
【裁判日期】    980831
【裁判案由】    懲治走私條例
【裁判全文】
臺灣高等法院高雄分院刑事裁定           98年度抗字第244號
抗  告  人
即  公訴人  臺灣高雄地方法院檢察署檢察官
被      告  乙○○
                    國民
選任辯護人  洪文佐律師
被      告  丙○○
                    國民
            甲○○
                    國民
上列抗告人因被告等違反懲治走私條例，不服臺灣高雄地方法院
中華民國98年5 月25日裁定（98年度訴字第99號），提起抗告，
本院裁定如下：
    主  文
原裁定撤銷，發回臺灣高雄地方法院。
    理  由
一、原裁定意旨略以：（一）行政院農業委員會緝獲漁船走私漁
    產品協助諮詢電話傳真，雖係海巡署交由漁業署委託專家所
    為之鑑定意見，惟與法官或檢察官依具體個案所選任、囑託
    之鑑定有異，性質上乃就涉嫌走私案件移送檢察機關偵辦前
    對查緝機關所為行政協助之行為，尚難謂屬刑事訴訟法第20
    8 條第1 項之「鑑定機關」，且該署對於出具意見之諮詢專
    家之姓名、聯絡方式等亦函覆無法提供等情，有行政院農業
    委員會漁業署97年11月18日漁二字第0971225259號函、法務
    部97年10月24日法檢字第0970037937號函附卷可參，是既即
    無從傳喚該等諮詢專家到庭作證，是上開諮詢電話傳真，非
    屬合法之鑑定方式，且依揆諸前開判決意旨，仍應受傳聞法
    則之規範，而認不具有證據能力。（二）又起訴意旨認本件
    漁獲係被告3 人於不詳時間，在大陸地區領海（即廣東汕頭
    東南方28浬海域即北緯23度3 分、東經117 度14分附近海面
    ），向國籍、船名不詳之漁船交易取得原產地為大陸地區之
    海瓜子及花蛤合計總重6517.28 公斤，既已認定上開漁獲非
    被告3 人自行捕獲，而係向他人交易取得，則並未說明起訴
    書所載之漁獲，原產地是否均為大陸地區，是否均屬未經主
    管機關公告准許輸入之管制物品，亦未提供任何證述供法院
    調查，自難臆測蒐集或調查證據之方向。綜上所述，檢察官
    對於被告涉犯懲治走私條例第2 條第1 項私運管制物品進口
    逾公告數額罪之證據及證明方法，洵難謂實質上已遵期補正
    ；而依卷內資料，尚不足認定被告3 人有成立犯罪之可能，
    爰依刑事訴訟法第161 條第2 項，裁定駁回公訴。
二、按刑事訴訟法第161 條第1 項規定，檢察官就被告犯罪事實
    ，應負舉證責任，並指出證明之方法；同條第2 項規定，法
    院於第一次審判期日前，認為檢察官指出之證明方法顯不足
    認定被告有成立犯罪之可能時，應以裁定定期通知檢察官補
    正，逾期未補正者，得以裁定駁回起訴。明定檢察官舉證責
    任之內涵，除應盡「提出證據」之形式舉證責任外，尚應「
    指出其證明之方法」，用以說服法院，使法官確信被告犯罪
    構成事實之存在。此指出其證明之方法，應包括指出調查之
    途逕，與待證事實之關聯及證據之證明力等事項，同條第2
    、3 、4 項，乃新增法院對起訴之審查機制及裁定駁回起訴
    之效力，以有效督促檢察官善盡實質舉證責任，藉免濫行起
    訴（最高法院91年度第4 次刑事庭會議決議內容第1 點參照
    ）。又起訴審查機制係在起訴階段對於檢察官偵查結果所為
    之審查，而我國刑事訴訟法採「起訴法定原則」，依刑事訴
    訟法第251 條第1 項規定，檢察官依偵查所得之證據，足認
    被告有犯罪嫌疑者，應提起公訴，是依我國刑事訴訟法規定
    ，檢察官偵查結果起訴之法定門檻應為「足夠的犯罪嫌疑」
    ，即指依檢察官偵查所得的事證判斷，被告之犯罪很可能致
    有罪判決而言，而非指對犯罪事實已達確信之心證，再起訴
    審查乃「形式上審查」，即可判斷被告顯無成立犯罪之可能
    者而言，此與經過證據調查、辯論之審判程序後所為有罪判
    決之標準自不相同。是起訴審查的門檻自非要求法官對被告
    犯罪事實形成確信的心證，是以最高法院上揭決議所謂之使
    法官「確信」被告犯罪構成事實存在，自非指有罪判決所要
    求達到毫無合理懷疑的確信之心證程序，以免混淆駁回起訴
    與判決無罪之分別。意即所謂「顯不足認定被告有成立犯罪
    之可能」者，係指法院在「第一次審判期日前」，審查檢察
    官起訴意旨及全案卷證資料，依據經驗法則及論理法則，客
    觀上一目了然即可立即判斷檢察官舉出之證明方法根本不足
    認定被告有成立犯罪之可能者而言。倘從形式上觀察，已有
    相當之證據，嗣後經被告或其辯護人對證據之證明力有所爭
    執，而已經過相當時日之調查，縱法院嗣後調查結果，認檢
    察官之舉證不足以證明被告犯罪時，即非所謂「顯」不足以
    認定被告有成立犯罪可能之情形。此際，法院應以實體判決
    終結訴訟，不宜以裁定駁回起訴（法院辦理刑事訴訟案件應
    行注意事項第95條參照）。由上觀之，倘檢察官所提出之證
    明方法非顯不足認定被告有成立犯罪之可能，即應進入實質
    之審理，不得逕行以裁定駁回檢察官之起訴，先予明。
三、經查本件檢察官已提出多項證明之方法，如起訴書中證據清
    單所示，而（一）警卷所附多幀照片，自非傳聞證據，非無
    從證明該船漁具無明顯使用痕跡，耙拒生鏽及滑輪生鏽、起
    網機無使用痕跡等情。（二）「聖昇發6 號」之航程紀錄圖
    1 份，亦顯示該船自97年4 月4 日上午6 時46分起迄97年4
    月8 日進港止，航程紀錄器是關閉狀態，則被告等寧可放棄
    申請漁船用由之補助，若非有利可圖，豈願為之？其等動機
    何在，實不無商榷。（三）又扣案之漁獲生產地在沿海地區
    ，其中亦包含大陸沿岸，而該船於短短的4 日當中（關閉航
    程紀錄器期間），若扣除作業期間，根本不可能遠行至其他
    海域，此依一般經驗法則即可得知，實無需何鑑定或其他證
    明方法再為佐證。是被告等私運原產地為大陸地區之管制物
    品犯嫌，非顯無構成犯罪之可能，原審逕以裁定駁回起訴，
    似嫌速斷。抗告意旨，執前開情詞，指摘原裁定不當，為有
    理由，自應由本院將原裁定撤銷，發回原審法院，另為適法
    之裁判。
據上論斷，應依刑事訴訟法第413條，裁定如主文。
中    華    民    國    98    年    8     月    31    日
                  刑事第九庭    審判長法  官  莊秋桃
                                      法  官  范惠瑩
                                      法  官  謝宏宗
以上正本證明與原本無異。
本件裁定不得抗告。
中    華    民    國    98    年    9     月    2     日
                                      書記官  蘇恒仁


司法院資訊處製作；財團法人民間司法改革基金會備份。
